【裁判字號】    89,台上,553
【裁判日期】    890310
【裁判案由】    損害賠償
【裁判全文】
最高法院民事判決                                八十九年度台上字第五五三號
    上  訴  人  歐金盈國際有限公司
    法定代理人  徐梅倩
    上  訴  人  乙○○
                丁○○
                甲○○
    被 上訴 人  丙○○
右當事人間請求損害賠償事件，上訴人對於中華民國八十六年八月十八日台灣高等法
院花蓮分院第二審更審判決（八十五年度上更(一)字第一七號），提起上訴，本院判決
如左：
    主  文
原判決除假執行部分外廢棄，發回台灣高等法院花蓮分院。
    理  由
本件被上訴人主張：上訴人乙○○、丁○○、甲○○與第一審共同被告呂信輝、林紹
文明知上訴人歐金盈國際有限公司（下稱台北歐金盈公司）及第一審共同被告歐鉅鑫
國際有限公司（下稱歐鉅鑫公司）之公司章程並無登記買賣外匯業務，亦非銀行，竟
宣稱各該公司進行外匯交易可獲鉅利，對外招攬客戶。伊不知有詐，於民國八十二年
六月十日與台北歐金盈公司訂立同意書，提供美金四萬五千元，進行外匯交易，該資
金係由歐鉅鑫公司名義收受。嗣伊僅指示林紹文下單二次買賣馬克外，並未再下單。
上訴人竟擅自代伊下單，並稱伊已遭斷頭，所繳保證金已賠光云云，共同不法侵害伊
之權利，依民法第一百八十八條第一項、第一百八十五條、公司法第二十三條規定，
均應負連帶賠償責任等情。求為命上訴人與歐鉅鑫公司連帶給付美金四萬四千元，並
加給法定遲延利息之判決（更審前原審判命歐鉅鑫公司給付美金四萬四千元本息部分
，未據歐鉅鑫公司聲明不服，已告確定；又第一審駁回被上訴人請求呂信輝、林紹文
連帶給付部分，則未經被上訴人聲明不服）。
上訴人則以：丁○○、乙○○雖為台北歐金盈公司與歐鉅鑫公司之股東，但伊二人僅
曾先後擔任歐金盈公司之負責人，從未介入歐鉅鑫公司之營運。上訴人甲○○雖為歐
鉅鑫公司負責人，但對於職員林紹文等擅自下單之行為並不知情。又上訴人台北歐金
盈公司係法人並無侵權行為能力各等語。資為抗辯。
本件原審將第一審所為上訴人勝訴之判決廢棄，改判命連帶給付被上訴人美金四萬四
千元本息，並依給付時中國國際商業銀行牌告賣出匯率折算新臺幣給付，無非以：被
上訴人主張，其於八十二年六月十日與香港歐金盈國際金融有限公司（下稱香港歐金
盈公司）訂立同意書，提供保證金美金四萬五千交該公司，並委託歐鉅鑫公司之營
業員林紹文操作外交易，惟至同年月十八日止，保證金多數已虧損，僅剩美金九百
八十九點三五元，經歐鉅鑫公司通知已被斷頭之事實，業據提出授權同意書、電證
實書為證，上訴人亦不爭執，堪信為真實。查，第一審共同被告即歐鉅鑫公司營業員
林紹文於第一審陳稱：「我在八十二年六月六日做實際營業員，我們做外買賣……
歐鉅鑫公司是花蓮分公司」、「盤房是打台北聯絡接我們單子，他們會報價給我們，
我們決定要不要，再下盤房」、「我是六月十七日、十八日依原告（被上訴人）指示
下這二筆……後來這些下單全部都是總經理下單，要我簽名」，於更審前原審亦稱：
「操作外買賣過程，在之前是由花蓮歐鉅鑫公司打到台北之歐金盈公司，輸送到香
港的歐金盈公司，五日以後就由花蓮歐鉅鑫公司直接輸送到香港歐金盈公司，回單均
是香港歐金盈公司」、「在我們營業員認為歐金盈公司是總公司，我們歐鉅鑫公司是
分公司，在本件事發後的八十二年七月一日，台北的常務董事丁○○將公司所有的營
業員及總經理開除……」；證人即歐鉅鑫公司會計鄧招美亦供稱：「ＡＥ（營業員）
向我詢價，ＡＥ認為價錢符合當事人的要求，由ＡＥ下單給會計，會計將單子打卡中
交易時到台北歐金盈公司，有無成交我們不知道，後面動作是台北公司的作業，我們
是台北總公司的分公司」、「剛開始我們下單到台北，後來我們直接下單到香港」二
人證詞相符。足見歐鉅鑫公司與香港歐金盈公司之合約書，雖約定歐鉅鑫公司之員工
除非得到客戶之授權，以私人身分代理交易事項外，不得以歐鉅鑫公司介入實際交易
行為；被上訴人提出之授權同意書亦記載授權林紹文個人操作外交易；惟實際上乃
係歐鉅鑫公司為規避政府禁止從事外交易之法令而設，亦即歐鉅鑫公司實際上係以
香港歐金盈公司為幌子，透過歐鉅鑫公司在國內從事非法之外交易，而由總經理呂
信輝擅自為被上訴人下單交易，甲○○為負責人，豈能諉為不知？次查，香港歐金盈
公司於八十一年六月十一日在香港註冊成立，股東僅乙○○及丁○○二人，股份各占
百分之七十及三十；台北歐金盈公司於八十一年六月二十二日設立，乙○○及丁○○
分別出資新臺幣六百萬元及一百萬元，先後擔任公司負責人；歐鉅鑫公司於八十二年
二月五日設立，負責人甲○○僅出資新臺幣三十萬元，乙○○和丁○○則分別出資新
臺幣一百七十萬元及一百萬元等情，有香港歐金盈公司、台北市政府建設局八十六年
六月二十六日建一字第八六三○八三五一號函及臺灣省政府建設廳八十六年六月二十
四日八六建三管字第四八四四五六號函在卷可稽。由以上資料顯示，上開三家公司實
際上係由乙○○和丁○○掌控，足見其二人係與甲○○、呂信輝聯手，以台北歐金盈
公司與歐鉅鑫公司名義，共同非法從事外交易，並擅自為被上訴人下單交易，致被
上訴人保證金虧損，自應連帶負損害賠償責任，台北歐金盈公司依民法第一百八十八
條第一項及公司法第二十三條規定，亦應連帶負賠償責任。是上訴人所辯，均不足採
。又查，歐鉅鑫公司營業員林紹文依被上訴人指示下單二次之交易均有獲利，此經林
紹文陳明在卷，則被上訴人提供之保證金美金四萬五千元，扣除剩餘之美金九百八十
九點三五元，其差額美金四萬四千零十點六五元即係被上訴人之損害金額。被上訴人
基於侵權行為之法律關係，請求上訴人連帶給付其中美金四萬四千元本息，並依給付
時中國國際商業銀行牌告賣出率折算新臺幣給付之，核屬有據，應予准許等詞。為
其判斷之基礎。
惟查，被上訴人係主張，與上訴人台北歐金盈公司訂立同意書，提供資金，進行外匯
交易；原審竟認定被上訴人係與香港歐金盈公司訂立同意書，殊屬可議。又第一審共
同被告林紹文於第一審陳稱：「我在八十二年六月六日做實際營業員，我們做外買
賣，……」、「我是六月十七日、十八日依被上訴人指示下這二筆……後來這些下單
全部都是總經理下單，要我簽名」，於更審前原審亦稱：「操作外買賣過程，在之
前是由花蓮歐鉅鑫公司打到台北之歐金盈公司，輸送到香港的歐金盈公司，五日以後
就由花蓮歐鉅鑫公司直接輸送到香港歐金盈公司，回單均是香港歐金盈公司」等語。
則本件被上訴人所指示下單時及歐鉅鑫公司總經理擅自下單之外買賣過程，究竟係
由歐鉅鑫公司直接送到香港歐金盈公司，抑經由台北歐金盈公司送到香港歐金盈公司
？若係前者，則上訴人台北歐金盈公司、乙○○及丁○○是否應連帶負責，即非無研
求之餘地。另歐鉅鑫公司如林紹文所述正常經營情況下，依被上訴人八十二年六月十
七日、十八日指示下單二次；而該二次交易均有獲利，復為原審所確定之事實，則歐
鉅鑫公司之負責人甲○○縱違反法令經營外匯買賣，似未致被上訴人受有損害。而被
上訴人之保證金會虧損，據林紹文陳稱，係呂信輝擅自下單所致，亦為原審所確定之
事實。則呂信輝擅自下單致被上訴人之保證金虧損與上訴人間之關係如何，未見原審
查明，遽以前揭理由，命甲○○負連帶賠償之責，自嫌率斷。上訴論旨，指摘原判決
不當，求予廢棄，非無理由。末查，美金現在市面上非不能自由流通，何以尚須折算
新台幣給付﹖案經發回，宜闡明之。
據上論結，本件上訴為有理由，依民事訴訟法第四百七十七條第一項、第四百七十八
條第一項，判決如主文。
中      華      民      國    八十九    年      三      月      十      日
                              最高法院民事第三庭
                                  審判長法官  范  秉  閣
                                        法官  朱  建  男
                                        法官  曾  煌  圳
                                        法官  許  澍  林
                                        法官  鄭  玉  山
      右正本證明與原本無異
                                              書  記  官
中      華      民      國    八十九    年      三      月     三十     日


司法院資訊處製作；財團法人民間司法改革基金會備份。
